臺灣臺中地方法院民事判決
111年度訴字第756號
原      告  陳怡妃  
訴訟代理人  林夏陞律師
被      告  鍾明誠  

上列當事人間請求返還投資款事件，本院於民國111年8月2日言
詞辯論終結，判決如下：
    主      文
原告之訴及假執行之聲請均駁回。
訴訟費用由原告負擔。
    事實及理由
一、原告主張：被告於民國106年間邀原告投資沉香油，稱若原
    告投資種植沉香，待1年結香後由被告採收、煉油並銷售，
    原告可從中獲取利潤，兩造分別於同年1月1日、5月20日簽
    立臺南市善化區之沉香樹轉讓合約書及草屯鎮之沉香買賣合
    約書（下合稱系爭2合約，分稱善化合約、草屯合約），約
    定由原告負責出資合計新臺幣（下同）130萬元，被告負責
    種植、採收、煉油及銷售並保證獲利，若無法如期獲利，將
    全額返還原告投資款。原告於107年、108年中詢問被告沉香
    種植結果，被告均稱尚在種植，且不願退還投資款，原告乃
    於110年6月7日委請律師發函通知被告解除系爭2合約，並請
    求被告返還全額投資款；如認系爭2合約屬買賣契約，因被
    告違反契約義務，未協助採收、煉油及銷售，原告以上開律
    師函解除系爭2合約，請求被告返還已付價金。縱認系爭2合
    約未合法解除，依系爭2合約附加條款之約定，被告亦應退
    還130萬元。爰依民法第179條、第259條規定及系爭2合約附
    加條款約定，請求被告返還款項等語，並聲明：㈠被告應給
    付原告130萬元，及自起訴狀繕本送達被告之日起至清償日
    止，按週年利率5%計算之利息。㈡願供擔保，請准宣告假執
    行。 
二、被告則以：兩造間為沉香樹買賣關係，原告向被告購買沉香
    樹，費用100萬元，並委託被告造香，造香費用30萬元，合
    計130萬元。系爭2合約載明保證結香，及造香產值若未達造
    香費用，補其不足之造香費用，此兩項保證都有達成並無違
    約，系爭2合約並無保證獲利或保本130萬元之約定，被告只
    有協助採收、加工、銷售。造香完成時原告有到園區驗收，
    被告亦履行採收、加工義務，合計加工成原料200台斤，造
    香產值已超過造香費用，若原告等不及被告協助銷售，亦可
    自行取回原料，製成商品自行銷售，被告並未阻攔。又善化
    合約所載收成由地主佔3成、原告佔7成，所謂地主並非被告
    ，且地主已將加工好之原料取回，僅原告不願取回。原告請
    求被告返還購買沉香樹之成本及造香技術費用，與買賣契約
    不合等語，資為抗辯。並聲明：㈠原告之訴及假執行之聲請
    均駁回。㈡如受不利判決，願供擔保請准宣告免為假執行。
三、兩造不爭執事項（見本院卷第139至140頁）：
　㈠兩造於106年1月1日簽立沉香樹轉讓合約書，約定「甲方即被
    告位於臺南市○○區○○○段0000○000號地號沉香樹之權利轉讓
    給乙方即原告，轉讓費用60萬元，往後收成由地主佔3成及
    乙方佔7成分配，甲方有協助採收、煉油及銷售之義務」，
    並手寫約定「此結香工程技術保證結香，若未結香退還造香
    費用，造香產值若未達造香費用，補足不足部分」等語。
  ㈡兩造於106年5月20日簽立沉香買賣合約書，約定「乙方即被
    告位於草屯鎮屯園段180號土地上之沉香樹45棵，賣給甲方
    即原告70萬元」、「乙方願提供甲方購買沉香樹1年後移植
    ，雙方訂定此合約不得有異議」，並手寫約定「此結香工程
    技術保證結香，若未結香退還造香費用，造香產值若未達造
    香費用，補足不足部分」等語。
  ㈢被告有收受原告交付之60萬元、70萬元，合計130萬元。
  ㈣原告委請律師於110年6月7日寄發律師函予被告，向被告為解
    除系爭2合約之意思表示，並請被告返還投資款，被告有收
    受該律師函。
四、得心證之理由：
  ㈠系爭2合約是否為投資契約？
　⒈兩造於106年1月1日簽立之善化合約約定：「甲方（即被告）
    位於臺南市○○區○○○段0000○000號地號沉香樹之權利轉讓給
    乙方（即原告），轉讓費用60萬元，往後收成由地主佔3成
    及乙方佔7成分配，甲方有協助採收、煉油及銷售之義務」
    ，並手寫註記「此結香工程技術保證結香，若未結香退還造
    香費用，造香產值若未達造香費用，補足不足部分」等語（
    見本院卷第57頁）；嗣於同年5月20日簽立之草屯合約約定
    ：「乙方（即被告）位於草屯鎮屯園段180號土地上之沉香
    樹45棵，賣給甲方（即原告）70萬元」、「乙方願提供甲方
    購買沉香樹1年後移植，雙方訂定此合約不得有異議」等語
    ，並手寫註記前揭內容等情（見本院卷第55頁），有系爭2
    合約在卷可稽，且為兩造所不爭執，堪認屬實。
　⒉系爭2合約已載明由原告向被告購買位於臺南市善化區、草屯
    鎮之沉香樹，與投資契約係投資者提供資金參與被投資者事
    業之經營，如無特別約定，應俟事業經營告一段落並結算盈
    虧後，始能取回投資本利之情形有別，尚難認系爭2合約屬
    投資契約。原告固主張善化合約有載明「往後收成由地主佔
    3成及乙方佔7成分配」等語，而認系爭2合約屬投資契約，
    惟被告係善化合約之甲方，如兩造確有分成之約定，何以不
    載明甲方、乙方之分配成數，而係約定地主與乙方之分配比
    例，況被告已否認其為地主（見本院卷第137頁），原告復
    未舉證證明被告即為善化合約所載之地主，即難以善化合約
    有上開收成之分配比例約定，而認兩造間所成立者為投資契
    約。是原告主張兩造間屬投資契約，核與系爭2合約之約定
    不符，難以憑採。
　㈡原告是否已合法解除系爭2合約？原告依民法第259條、第179
    條規定請求被告返還130萬元，有無理由？
　⒈按解釋意思表示，應探求當事人之真意，不得拘泥於所用之
    辭句，民法第98條定有明文。復按解釋契約，應於文義上及
    論理上詳為推求，以探求當事人立約時之真意，並通觀契約
    全文，斟酌訂立契約當時及過去之事實、交易上之習慣等其
    他一切證據資料，本於經驗法則及誠信原則，從契約之主要
    目的及經濟價值作全盤之觀察，以為其判斷之基礎，不能徒
    拘泥字面或截取書據中一二語，任意推解致失其真意（最高
    法院99年度台上字第1421號判決意旨參照）。原告主張縱系
    爭2合約屬買賣契約，被告亦違反契約義務，未履行協助採
    收、煉油及銷售之義務，以110年6月7日律師函依民法第256
    條規定解除系爭2合約等語。查系爭2合約係由原告向被告購
    買位於臺南市善化區、草屯鎮之沉香樹，已如前述，其中10
    6年1月1日簽立之善化合約載明「甲方有協助採收、煉油及
    銷售之義務」，而同年5月20日簽立之草屯合約雖未有此約
    定，惟證人即原告友人劉家君於本院具結證稱：我知道兩造
    簽立系爭2合約，簽約時我有在場，但我沒有去看契約內容
    ，簽約過程被告有談到銷售部分等語（見本院卷第118至119
    頁），且被告亦自承其有協助採收、煉油及銷售，並有幫原
    告完成臺南善化及草屯之沉香樹採收及加工完成等語（見本
    院卷第138頁）。則依兩造締約時之真意、契約之主要目的
    及經濟價值作全盤之觀察，堪認被告除出售沉香樹予原告外
    ，就系爭2合約均有協助原告採收、煉油及銷售之義務。
　⒉再按給付無確定期限者，債務人於債權人得請求給付時，經
    其催告而未為給付，自受催告時起負遲延責任；又契約當事
    人之一方遲延給付者，他方當事人得定相當期限，催告其履
    行，如於期限內不履行時，得解除其契約。民法第229條第2
    項前段及第254條分別定有明文。換言之，在給付無確定期
    限之情形，須契約當事人之一方經他方催告給付而不為給付
    ，方屬遲延給付，此際須經他方當事人再定相當期限，催告
    其履行而不履行，他方始得解除其契約（最高法院90年度台
    上字第2216號判決意旨參照）。查被告僅履行協助採收及加
    工之義務，尚未協助煉油及銷售等情，為被告所不爭執，並
    有被告提出之採收堆置照片、加工成原料堆置照片附卷可佐
    （見本院卷第51、53、61、63頁），而系爭2合約未就被告
    履行協助煉油及銷售之時點予以規範，且此義務並非不能補
    正，則原告依民法第256條之規定解除系爭2合約，於法不合
    。又原告固稱多次向被告請求投資收益，及於110年6月7日
    以律師函向被告解除系爭2合約，惟被告僅於受催告時起負
    遲延給付責任，原告並不因被告此項遲延給付當然取得契約
    解除權，依前揭說明，原告仍須定相當期限催告被告履行，
    被告於期限內不履行時，原告始得解除契約，惟上開律師函
    並未定相當期限催告被告履行，是原告所為解除契約意思表
    示未依法定程序為之，自不生解除契約效力。
　⒊系爭2合約既尚未解除，自無民法第259條回復原狀之適用，則原告主張依第259條、第179條之規定請求被告返還130萬元，難認有據。
  ㈢原告依系爭2合約附加條款約定請求被告返還130萬元，有無
    理由？
　  查系爭2合約上均有手寫約定「此結香工程技術保證結香，
    若未結香退還造香費用，造香產值若未達造香費用，補足不
    足部分」等語，原告依上開附加條款約定，主張被告應退還
    原告造香費用即系爭2合約之總金額130萬元等語，然為被告
    所否認，並抗辯系爭2合約所載保證結香，及造香產值若未
    達造香費用，補其不足之造香費用，此兩項保證都有達成並
    無違約等語。證人劉家君證稱：如果在期限內沒有產值，原
    告認為被告要賠償造香費用，就是保本，當時沒有討論到如
    何處理，細節我不清楚等語（見本院卷第120頁），難認上
    開附加條款所謂造香費用即為系爭2合約之總金額130萬元；
    而原告復未舉證證明被告有未結香或造香產值未達造香費用
    之情形，則其依系爭2合約附加條款約定，請求被告返還130
    萬元，亦屬無由。
五、綜上所述，原告依民法第179條、第259條規定及系爭2合約
    附加條款約定，請求被告給付130萬元，及自起訴狀繕本送
    達被告之日起至清償日止，按週年利率5%計算之利息，為無
    理由，應予駁回。原告之訴既經駁回，其假執行之聲請即失
    所附麗，應併予駁回。
六、本件事證已臻明確，兩造其餘攻擊防禦方法及證據，核與判
    決結果不生影響，爰不一一論列，併此敘明。 　　
七、訴訟費用負擔之依據：依民事訴訟法第78條。
中　　華　　民　　國　　111 　年　　8 　　月　　25　　日
                  民事第一庭    法  官  廖欣儀
正本係照原本作成。
如對本判決上訴，須於判決送達後20日內向本院提出上訴狀。如
委任律師提起上訴者，應一併繳納上訴審裁判費。
中　　華　　民　　國　　111 　年　　8 　　月　　25　　日
                                書記官  李俊毅